臺灣宜蘭地方法院刑事判決　　　　　　　 94年度訴字第156號
　　公　訴　人　臺灣宜蘭地方法院檢察署檢察官
　　被　　　告　甲○○
上列被告因商業會計法等案件，經檢察官提起公訴（93年度偵緝
字第183號），本院判決如下：
    主  文
甲○○行使從事業務之人，明知為不實之事項，而登載於其業務
上作成之文書，足以生損害於他人，處拘役伍拾日，如易科罰金
，以參佰元折算壹日。緩刑貳年。
    事  實
一、甲○○係設址宜蘭縣冬山鄉○○路310號良維工程有限公司
    負責人（下稱良維公司），並以製作良維公司「各類所得扣
    繳暨免扣繳憑單」、「營利事業所得稅結算申報書」為其附
    隨業務之人。甲○○明知乙○○於民國85年間並未在良維公
    司任職及領取薪資新臺幣（下同）16萬元（起訴書誤繕為21
    萬元），然為逃漏良維公司85年度之營利事業所得稅，竟基
    於行使業務上登載不實文書之犯意，於收受某一工頭（真實
    姓名、年籍不詳）所交付載有乙○○於85年間自良維公司領
    取薪資16萬元之「85年度領薪人員薪資名冊」（即俗稱之薪
    工資表）、「切結書」後，便於86年間某日，在其業務上所
    作成之「各類所得扣繳暨免扣繳憑單」上，虛偽登載乙○○
    於85年間向良維公司支領16萬元之薪資，並接續在其業務上
    所作成之良維公司85年度「營利事業所得稅結算申報書」上
    ，將上開不實之薪資支出金額列為公司營業成本，使良維公
    司之營業成本虛增，再持前述不實之「各類所得扣繳暨免扣
    繳憑單」、「營利事業所得稅結算申報書」向財政部臺灣省
    北區國稅局羅東稽徵所申報良維公司85年度營利事業所得稅
    而行使之，足生損害於乙○○，然因良維公司剔除該虛報之
    薪資費用16萬元後之所得仍小於其自行依法調整後之金額，
    故無須補徵營利事業所得稅，遂未發生逃漏良維公司85年度
    營利事業所得稅之結果。
二、案經乙○○訴由臺灣宜蘭地方法院檢察署檢察官偵查起訴。
    理  由
壹、有罪部分：
一、訊據被告甲○○固坦承「伊係設址宜蘭縣冬山鄉○○路310
    號良維公司之負責人，製作良維公司之『各類所得扣繳暨免
    扣繳憑單』、『營利事業所得稅結算申報書』為伊業務內容
    之一。乙○○於85年間並未在良維公司任職及領取薪資16萬
    元。伊於86年間某日，製作乙○○於85年間向良維公司領取
    16萬元薪資之『各類所得扣繳暨免扣繳憑單』，並將上開薪
    資支出金額列為公司營業成本，而製作良維公司85年度『營
    利事業所得稅結算申報書』，使良維公司之營業成本增加，
    再持上開『各類所得扣繳暨免扣繳憑單』、『營利事業所得
    稅結算申報書』向財政部臺灣省北區國稅局羅東稽徵所申報
    良維公司85年度營利事業所得稅而行使之。」等事實不諱（
    見本院卷第45、47頁），惟矢口否認有何行使業務上登載不
    實文書之犯行，辯稱「我是依照工頭所交付之乙○○薪工資
    表來製作乙○○扣繳憑單及良維公司85年度營利事業所得稅
    結算申報書，並持以向稅捐機關報稅，但是我事先並不知道
    乙○○之薪工資表是不實的，我並沒有製作業務上不實文書
    及持以行使之犯意。」云云，然查：上揭犯罪事實，迭據證
    人即被害人乙○○於檢察官偵訊及本院審理時指證「我不認
    識被告，也不曾在良維公司任職，85年間我是在代隆股份有
    限公司上班，沒有在其他地方兼差，也沒有在捷運新店線工
    作過。我於81年間遺失身份證件後，便遭人虛報薪資，良維
    公司是虛報我於85年間領取16萬元之薪資。」等情綦詳（見
    宜蘭地檢署93年度他字第124號卷第3頁，同署93年度偵緝字
    第183號卷第20頁，本院卷第63、64頁），並有良維公司登
    記資料、良維公司85年度「各類所得扣繳暨免扣繳憑單」（
    乙○○部分）、乙○○85年度綜合所得稅核定通知書、代隆
    股份有限公司85年度各類所得扣繳暨免扣繳憑單（乙○○部
    分）、東隆國際股份有限公司（前身為代隆股份有限公司）
    證明書、良維公司85年度「營利事業所得稅結算申報書」、
    良維公司85年度領薪人員薪資名冊及切結書（乙○○部分）
    各1件在卷可稽。至於被告雖以前揭情詞置辯，然其並未舉
    出任何證據以供本院調查，本院復查無證據證明其所辯屬實
    ，是其空言所持之上開辯解，要屬事後卸責之詞，諉無足取
    。從而，本件事證已臻明確，被告之犯行堪以認定，應依法
    論科。
二、核被告甲○○之所為，係犯刑法第216條、第215條之行使業
    務上登載不實文書罪。其業務上登載不實文書之低度行為應
    為行使業務上登載不實文書之高度行為吸收，不另論罪。又
    被告基於為良維公司逃漏營利事業所得稅之犯意，接續在其
    業務上製作之「各類所得扣繳暨免扣繳憑單」、「營利事業
    所得稅結算申報書」上為虛偽之記載，侵害同一法益，為接
    續犯，屬實質上一罪。爰審酌被告之素行、智識程度；犯罪
    之動機、目的、手段；於業務上所做成之文書為不實之登載
    ，並持以行使，損及被害人乙○○之權益；犯後坦承部分犯
    罪事實，且已與被害人乙○○達成和解，賠償被害人之損失
    等一切情狀，量處如主文所示之刑，以示懲儆。另被告犯罪
    後，刑法第41條業於90年1月10日修正公布，於同年月12日
    生效，關於易科罰金之折算標準業經修正為同法條第1項前
    段「犯最重本刑為五年以下有期徒刑以下之刑之罪，而受六
    個月以下有期徒刑或拘役之宣告，因身體、教育、職業、家
    庭之關係或其他正當事由，執行顯有困難者，得以一元以上
    三元以下折算一日，易科罰金。」，經比較新舊法結果，舊
    法並無有利於被告，應依刑法第2條第1項前段規定，適用裁
    判時之法律，爰依修正後刑法第41條第1項前段規定，諭知
    易科罰金之折算標準。末查，被告前未曾受有期徒刑以上刑
    之宣告，此有臺灣高等法院被告前案紀錄表在卷可憑，是其
    經此審理教訓，當能知所警惕，信無再犯之虞，本院認所宣
    告之刑以暫不執行為適當，併諭知緩刑2年，以啟自新。
貳、不另為無罪諭知之部分：
一、公訴意旨另以：被告甲○○係良維公司負責人，為從事業務
    之商業負責人，亦為納稅義務人。甲○○明知乙○○於85年
    間並未在良維公司支領薪水16萬元（起訴書誤繕為21萬元）
    ，竟基於逃漏營利事業所得稅、行使業務上登載不實文書、
    製作不實會計憑證之犯意，將乙○○於85年間自良維公司領
    取16萬元薪資之不實事項，登載於業務上文書—「帳冊」、
    「工資表」；會計憑證—「工資表」上，並於86年間向財政
    部臺灣省北區國稅局羅東稽徵所申報良維公司85年度營利事
    業所得稅時，將乙○○之16萬元薪資列為營業成本，據以逃
    漏稅捐，應認被告涉犯刑法第216、215條之行使業務上登載
    不實文書、商業會計法第71條第1款之製作不實會計憑證、
    稅捐稽徵法第41條之逃漏稅捐等罪嫌。
二、按犯罪事實應依證據認定之，無證據不得認定犯罪事實；不
    能證明被告犯罪者，應諭知無罪之判決，刑事訴訟法第154
    條第2項、第301條第1項分別定有明文。次按，依刑事訴訟
    法第161條第1項之規定，檢察官對於起訴之犯罪事實，應負
    提出證據及說服之實質舉證責任，倘其所提出之證據，不足
    為被告有罪之積極證明，或其指出證明之方法，無從說服法
    院以形成被告有罪之心證，基於無罪推定之原則，自應為有
    利於被告之認定，最高法院亦著有92年台上字第128號判例
    意旨可資參照。再者，稅捐稽徵法第41條之逃漏稅捐罪，依
    其文義解釋及該條無處罰未遂犯規定之情形以觀，應認係結
    果犯，必納稅義務人以詐術或其他不正當之方法為逃漏稅捐
    之手段，並因而造成逃漏稅捐之結果，始足構成本法條之罪
    。
三、本件公訴人認為被告甲○○涉有前揭之行使業務上登載不實
    文書—「帳冊」、「工資表」；製作不實會計憑證—「工資
    表」；逃漏稅捐等罪嫌，無非係以證人乙○○之證詞、東隆
    國際股份有限公司證明書、代隆股份有限公司85年度「各類
    所得扣繳暨免扣繳憑單」（乙○○部分）、良維公司85年度
    「各類所得扣繳暨免扣繳憑單」（乙○○部分）等，為其論
    據。
四、訊據被告甲○○堅決否認涉有公訴人所指之行使業務上登載
    不實文書—「帳冊」、「工資表」；製作不實會計憑證—「
    工資表」；逃漏稅捐等犯行，並辯稱「乙○○85年度之薪工
    資表係由工頭所製作交付，並非伊所製作，伊並無製作不實
    之帳冊或會計憑證而持以行使，亦無逃漏稅捐。」等語，經
    查：
（一）本件公訴人所指被告甲○○所製作之業務不實文書，除前
      揭論罪科刑部分所認定之「良維公司85年度『各類所得扣
      繳暨免扣繳憑單』（乙○○部分）、『營利事業所得稅結
      算申報書』」外，尚有良維公司「帳冊」（參見本院卷第
      21頁所附之臺灣宜蘭地方法院檢察署檢察官補充理由書及
      本院94年10月5日審判筆錄），然被告已否認製作不實之
      帳冊，且公訴人又未舉證證明被告確有「將乙○○於85年
      間自良維公司領取16萬元薪資之不實事項，登載於帳冊」
      之行為，更未提出其起訴所指之「帳冊」資料。從而，本
      件尚乏證據證明被告有製作不實帳冊，並持以行使之犯行
      。
（二）又登載乙○○於85年間自良維公司領取16萬元薪資之「工
      資表」，即為本件公訴人所指被告甲○○所製作之不實會
      計憑證及業務上文書，此觀卷附之臺灣宜蘭地方法院檢察
      署檢察官補充理由書即明（參見本院卷第21頁）。然被告
      已否認製作上開工資表，並辯稱「乙○○85年度之薪工資
      表係由工頭所製作交付」等語。本件情形，卷附載有乙○
      ○於85年間自良維公司領取薪資16萬元之「85年度領薪人
      員薪資名冊」（即公訴人所指之工資表），並非乙○○本
      人所親自製作之事實，固據證人乙○○於本院審理時結證
      綦詳（見本院卷第64頁），且為被告所不否認，然證人乙
      ○○既未親眼目睹上開「85年度領薪人員薪資名冊」製作
      之情形，是其證詞即不足據以認定對被告不利之事實。其
      次，「營造公司為節省成本，僅僱用少數之固定員工，遇
      有工人數目不敷工程所需之情形，則委由合作之工頭代為
      尋找臨時工人，臨時工人之工資由工頭轉發，公司申報稅
      捐所須之臨時工人身分證件及工資表，則由工頭向臨時工
      人蒐集並製作完畢後，轉交給公司。」之經營型態，乃吾
      國工程實務上所常見，是被告上開所辯，顯然與通常之工
      程實務運作情形相符，並非全然無稽。至於公訴人所舉之
      東隆國際股份有限公司證明書、代隆股份有限公司85年度
      各類所得扣繳暨免扣繳憑單（乙○○部分）、良維公司85
      年度各類所得扣繳暨免扣繳憑單（乙○○部分）等文件，
      均無從據以認定被告有偽造上開「85年度領薪人員薪資名
      冊」之事實。此外，公訴人復未舉出其他證據證明前述之
      「85年度領薪人員薪資名冊」係被告所偽造。從而，本件
      尚乏證據證明被告有製作不實工資表，並持以行使之犯行
      。
（三）依前所述，被告固坦承「乙○○於85年間並未在良維公司
      領取薪資16萬元，伊將上開薪資支出金額列為公司營業成
      本，而製作良維公司85年度營利事業所得稅結算申報書，
      並向財政部臺灣省北區國稅局羅東稽徵所申報良維公司85
      年度營利事業所得稅。」之事實。然「良維公司若於85年
      度虛報乙○○薪資16萬元，因剔除該薪資費用後之所得仍
      小於其自行依法調整後金額，無須補徵營利事業所得稅。
      」之事實，亦有財政部北區國稅局羅東稽徵所94年6月2日
      北區國稅羅東一字第0941006679號函在卷可稽。依此，足
      徵被告雖將乙○○16萬元之薪資虛列為良維公司營業成本
      ，並據以申報良維公司85年度之營利事業所得稅，然並不
      因此而發生逃漏良維公司85年營利事業所得稅之結果，則
      依前揭貳、二後段之說明，被告之所為自不構成稅捐稽徵
      法第41條之逃漏稅捐罪。
（四）綜上所述，公訴人所舉證據，均不足為被告有罪之積極證
      明。此外，復查無其他積極證據證明被告確有公訴人所指
      之行使業務上登載不實文書—帳冊、工資表；製作不實會
      計憑證—工資表；逃漏稅捐罪等犯行，揆諸首揭貳、二前
      段之說明，自應為有利於被告之認定。從而，本件就上開
      部分，即屬不能證明被告犯刑法第216、215條；商業會計
      法第71條第1款；稅捐稽徵法第41條等罪，惟因公訴人認
      為此部分若成立犯罪，與前揭論罪科刑之行使業務上登載
      不實文書部分，分別有接續犯之實質上一罪（刑法第216
      、215條部分）、或牽連犯之裁判上一罪關係（商業會計
      法第71條第1款、稅捐稽徵法第41條部分），爰均不另為
      無罪之諭知。
據上論斷，應依刑事訴訟法第299條第1項前段，刑法第2條第1項
前段、第216條、第215條、第41條第1項前段、第74條第1款，罰
金罰鍰提高標準條例第1條前段、第2條，判決如主文。
本案經檢察官陳嘉瑜到庭執行職務。
中　　華　　民　　國　　94　　年　　10　　月　　19　　日
                  臺灣宜蘭地方法院刑事第四庭
                      審判長法  官  林 惠 玲
                            法  官  郭 淑 珍
                            法  官  劉 家 祥
以上正本證明與原本無異。
如不服本判決，應於判決送達後10日內，向本院提出上訴狀（應
附繕本）。
                            書記官  邱 淑 秋
中　　華　　民　　國　　94　　年　　10　　月　　20　　日
附錄本案論罪科刑法條全文：
刑法第216條
(行使偽造變造或登載不實之文書罪)
行使第二百十條至第二百十五條之文書者，依偽造、變造文書或
登載不實事項或使登載不實事項之規定處斷。
刑法第215條
(業務上文書登載不實罪)
從事業務之人，明知為不實之事項，而登載於其業務上作成之文
書，足以生損害於公眾或他人者，處三年以下有期徒刑、拘役或
五百元以下罰金。
